【裁判字號】    88,訴,162
【裁判日期】    890126
【裁判案由】    清償債務
【裁判全文】
臺灣基隆地方法院民事判決  八十八年度訴字第一六二號
    原      告  復華證券金融股份有限公司
    法定代理人  甲○○
    訴訟代理人  丙○○
    複  代理人  曹敏麗
    被      告  乙○○
                              .
    訴訟代理人  鄭文婷律師
右當事人間清償債務事件，本院判決如左：
    主    文
被告應給付原告新台幣貳佰柒拾肆萬壹仟貳佰捌拾貳元，及其中新台幣貳佰拾壹萬
仟捌佰玖拾貳元、新台幣肆拾貳萬柒仟佰玖拾元，分別自八十七年十一月十八日、八
十七年十一月二十一日起至清償日止，按年息百分之九．九五計算之利息。
訴訟費用由被告負擔。
    事    實
甲、原告方面：
    一、聲明：如判決主文所示。
    二、陳述：
      1.關於本件系爭法律關係：
        (一)按上市股票信用交易之「融資」，係指投資人（如被告）以部分之自有資金
          搭配授信機構（如原告復華公司）之融通資金，於公開市場買進股票，並以
          其所買進之股票交由該授信機構擔保授信機構之該筆融資債權，爾後將原買
          進之股票賣出時，授信機構得就賣出所得價款，於所融通本金及利息之範圍
          內抵充債權。
        (二)被告乙○○於八十六年四月二日向原告申請開戶設立000-0-0000信用帳號，
          同時訂立融資融券契約，以從事股票之融資融券信用交易之用。嗣後被告於
          八十七年四月一、八、九日及五月四日分別融資買進「聯成食」股票計二五
          ０張，向原告融資共計陸佰玖拾貳萬伍仟元整，同時提供前揭股票予原告擔
          保融資債務。
        (三)按現行信用交易制度，被告從事信用交易後，其信用帳戶內各筆融資融券交
          易應依照下列公式併計其整戶擔保維持率：融資擔保證券市價＋原融券擔保
          價款及保證金、原融資金額＋融券證券市值×100％； 倘因市價變動，致擔
          保維持率低於百分之一二０時，原告即通知被告，於通知送達二個營業日內
          補繳差額，若通知送達之二個營業日內，被告整戶擔保維持率仍未達百分之
          一二０，且未補繳差額，原告即自第三營業日起處分其擔保品。處分上揭擔
          保品之手續費，由被告負擔，處分後如不足償還融資債務，原告即自被告之
          其他融資融券退還款項內扣抵，或以其信用帳戶內之其他款項抵充，仍有不
          足者，則通知被告限期清償，此有融資融券契約第五、六條，以及融資融券
          業務操作辦法（依融資融券契約書第一條為該契約之一部分）第廿、四十三
          、四十四條等分別定有明文可稽。
      2.關於本件系爭事實：
        查八十七年十月下旬，前揭被告融資買進之「聯成食」股票股價持續下跌，使
        被告之整戶擔保維持率低於一二０％，經原告通知被告補繳差額未獲置理，遂
        於八十七年十一月十六日、十九日（成交日）依前揭操作辦法之規定處分被告
        之擔保股票，扣除證券經紀商手續費、證券交易稅、融資利息、抵充部分融資
        本金抵充後，被告尚有融資本金新台幣（下同）貳佰柒拾肆萬壹仟貳佰捌拾貳
        元整未予清償。
      3.對被告答辯之抗辯：
        (一)查被告答辯狀中辯稱：「系爭聯成食股票股價自八十七年十月下旬起開始下
          挫，致被告之整戶擔保維持率低於一二０％，按諸一般常情所謂「下旬」，
          乃指每月份末十日，本件原告既主張被告之整戶擔保維持率係於八十七年十
          月下旬發生，則以中間日期為確定日期之基準，即八十七年十月廿六日發生
          被告之整戶擔保維持率低於一二０％之事實．．．．」，然查原告準備書狀
          所載為系爭「聯成食」股票之股價自八十七年十月下旬起開始下挫，此段事
          實之敘述，並非意指被告之整戶擔保維持率因此而自十月下旬即低於一二０
          ％，該因被告之整戶擔保維持率低於一二０％，並非全然因股價下挫之因素
          所造成，因此要確定低於一二０％之時點，須視系爭股票每日收盤後之市值
          及原授信融資金二者之變動而定，故被告之答辯狀中所指稱之事實，顯屬謬
          誤，且均係自文字上著墨、臆測，而未考量市場成交量實際數字之變動，準
          此，其抗辯洵屬無據，不足採。另有關被告整戶擔保維持率之變動，特以附
          表載明，以供  鈞院參酌，並駁斥被告之抗辯。
        (二)次查依十一月五日系爭股票收盤價計算，被告之整戶擔保維持率即低於一二
          ０％，其中三筆（即八十七年四月一日、八日及九日）各筆維持率低於一二
          ０％，另一筆五月四日融資買進之交易，則依十一月六日收盤價計算後，其
          單筆維持率亦低於一二０％，原告公司即於八十七年十一月六日、七日分別
          以被告於契約書所載通訊地址寄發補繳通知予被告，此有補繳差額明細、大
          宗限時掛號函件存根聯可稽，並依市場習慣請公誠證券二信分公司儘量以電
          話再行通知被告；據查，該補繳通知未被退件，亦未獲公誠證券二信分公司
          未能通知被告之表示，故依兩造所簽訂之融資融券契約第十三條規定「乙方
          （即原告）依規定應通知甲方（即被告）之事項，其通知應以郵寄方式為之
          ；如因可歸責於甲方之事由，致無法如期送達時，均以郵局第一次投遞日期
          為準。」該補繳通知應認已送達至被告處，準此，被告稱未見原告通知補繳
          差額，均係為卸免責任之詞，洵不足採。
        (三)末查系爭股票自八十七年十月卅日起每日成交量即大幅萎縮，原告依兩造所
          簽訂之融資融券契約第六條之規定，於補繳期限屆至日次一營業日（即八十
          七年十一月十日）起以限價委託代理證券商─公誠證券二信分公司向證券交
          易所集中交易市場申報賣出二五０、０００股，此有證物四融資賣出委託書
          可稽，準此，被告之擔保品於十一月十六日成交二一三、０００股，之後，
          原告公司繼續委託公誠證券二信分公司申報賣出賸餘之擔保品，而於十一月
          十九日成交賸餘之三七、０００股。鑑於委託證券商申報賣出後，成交與否
          ，端視證券交易所電腦撮合成交情形而定，原告以限價委託處分被告擔保品
          ，或有委託當日未成交，有全數成交之情，該撮合成交與否之變動因素尚非
          原告所能左右，準此，被告稱原告以公開市場上提出賣出要約，而無人應買
          者，亦無法成交，係掩飾過失所為推托之詞，實無據。
        (四)綜上所陳，原告處分被告擔保品係依契約及契約之一部業務操作辦法規定為
          之，且依證券集中交易制度為之，尚無被告所稱與有過失，亦應無被告所稱
          抵銷融資債務後，尚須返還二七二萬五千元之情事。
    三、證據：提出開立信用帳戶、融資融券契約、處分擔保品明細表、合併交割、委
              託書等為證。
乙、被告方面：
  一、聲明：原告之訴駁回。
  二、陳述：被告未於最後言詞辯論期日到場，唯據其前之陳述為：
    (一)按兩造簽訂之「融資融券契約書」第五、六條及「復華證券金融股份有限公司（
      以下簡稱復華公司）融資融券業務操作辦法」第二十、四十三及四十四條規定意
      旨觀之，倘被告提供之股票整戶擔保維持率低於百分之一二０時，原告即應通知
      被告，於通知送達二個營業日內補繳差額，若通知送達之二個營業日內，被告整
      戶擔保維持率仍未達百分之一二０，且未補繳差額，原告即可自第三個營業日起
      處分被告供之擔保品（即股票）。查原告主長被告融資買進之「聯成食」股票
      於八十七年十月下旬已因股價下跌使被告整戶擔保維持率低於百分之一二０，孤
      不論被告之整戶擔保維持率究竟係何日低於百分之一二０，從本件卷證資料觀之
      ，亦未見原告係於何時通知被告補繳差額，敬請  鈞院向原告調閱該等資料以利
      確定原告應為處分股票之日期。
    (二)退一步言，倘真如原告主張被告融資買進之「聯成食」股票於八十七年十月下旬
      已因股價下跌使被告整戶擔保維持率低於百分之一二０，按諸一般常情所謂「下
      旬」，乃指每月份之末十日，即每月廿一日至三十（或三十一）日，本件原告既
      主張被告之整戶擔保維持率係於八十七年十月下旬發生，則以中間日期為確定日
      期之基準，即八十七年十月廿六日發生被告之整戶擔保維持率低於百分之一二０
      之事實，原告應即通知被告，於通知送達第三個營業日起即可處分擔保品（即本
      件系爭股票），因此最遲原告也應該在八十七年十一月一日開始處分擔保品，然
      查原告卻遲至八十七年十一月十六日始處分擔保品中之一部份（即二一三張聯成
      食股票），延宕至同年月十九日始將剩餘之三十七張聯成食股票處分完成，次日
      （即同年月廿日）聯成食股票即在公開市場上停止交易，亦即原告係延宕至聯成
      食股票即將停止交易的前一日（即最後一天交易日）始全部處分擔保品完成，原
      告於處分過程顯有過失，蓋因：
      (一)按元大證券股份有限公司基隆分公司提供之聯成食價量表所示（參見附呈證物
        二）八十七年十一月二日聯成食股票開盤價為每股三十八．六元，盤中最高價
        、最低價及收盤價均為每股三十八．六元，當日成交量為一０一張股票，明顯
        高出原告第一次處分時之價格。
      (二)自八十七年十月三十一日起至八十七年十一月十九日止，每個股市交易日，聯
        成食股票在公開市場上均有買賣之交易完成，甚至在八十七年十一月五日及八
        十七年十一月十八日兩天分別完成高達七六六張及五七二張股票之買賣交易，
        原告係於何時在公開市場上提出賣出之要約，無從得悉，且原告自始未能舉證
        以明真實，顯難令人認為原告處分擔保品無過失。
      (三)再者原告於八十七年十一月十六日第一次處分被告所有聯成食股票時，當天賣
        出二一三張，而該日在公開市場上成交之總成交量亦係二一三張，顯見在當時
        凡是在公開市場上提出賣出要約者，即有買方承諾，原告宣稱倘在公開市場上
        提出賣出要約，而無應買者，亦無法成交，顯係為掩飾其過失所為推托之詞。
      (四)綜上所陳，原告處分系爭股票確有過失，敬請  鈞院惠依民法第二一七條規定
        審酌，按八十七年十一月二日之成交價每股三十八．六元，總計二五０、００
        ０股，價值九六五萬元，扣除被告融資金額六九二萬五千元，原告尚應返還被
        告二七二萬五千元，殊非如原告訴之聲明主張被告積欠債務。
三、證據：(一)提出融資融券契約及操作辦法節本、聯成食價量表等為證。
          (二)聲請調閱台灣證券交易所八十七年十一月十日至同年十九日「聯成食」每
            日委買、委賣及成交張數。
丙、本院依聲請函請台灣證券交易所及公誠證券股份有限公司基隆二信分公司（下稱公
    誠基隆分公司）檢送右述「聯成食」資料。
    理    由
一、本件被告經合法通知，未於言詞辯論期日到場，核無民事訴訟法第三百八十六條各
    款所列情形，爰依原告之聲請，由其一造辯論而為判決。
二、原告主張被告於八十七年四月一日、八日、九日及五月四日分別融資買進「聯成食」
    股票二五０張，且向原告融資計六、九二五、０００元，同時提供上述股票擔保融
    資債務，倘因市價變動，致擔保維持率低於百分之一二０時，即應通知被告，並於
    通知送達二個營業日內補繳差額，如未補繳從第三營業日起處分擔保品。嗣「聯成
    食」於八十七年十月下旬持續下跌，原告通知被告補繳差額未繳，遂於八十七年十
    一月十六日、十九日處分被告之擔保股票，扣除手續費等相關費用，被告尚欠原告
    二、七四一、二八二元，並提出開立信用帳戶、處分擔保品明細表等為證。被告對
    兩造訂立之融資融券契約、融資六、九二五、０００元、擔保股票二五０張，「聯
    成食」股票下跌等事實均不爭執，唯以原告既以八十七年十月下旬「聯成食」股票
    已持續下跌，八十七年十一月一日即應處分股票，如以同年月二日之成交價每股三
    八．六元，被告之股價總值為九六五萬元，原告不於該日處分，及於八十七年十一
    月十六日、十九日處分擔保股票，原告顯有過失云云抗辯。
三、經查系爭股票融資六、九二五、０００元，擔保股票二五０張，則以擔保維持率百
    分之一二０計算時，擔保股票總值應為八、三一０、０００元，即每股三三．二四
    元，被告所稱八十七年十一月二日之成交價為三八．六元，其擔保股票總值為九六
    五萬元，擔保維持率為百分之一三九．三五，依操作辦法，仍高等百分之一二０，
    原告依法不得處分被告之擔保股票。而依台灣證券交易所提出之「聯成食」最近三
    年個股日成交資訊查詢表所載：八十七年十一月四日收盤價為三三．四０元（仍高
    於維持率），同年月五日為三一．一０元（低於維持率），是原告於八十七年十一
    月六日、七日分別通知被告補繳差額，被告未為補繳，依右述操作辦法從第三營業
    日處分擔保股票，要屬合法。
四、再查依右述系爭股票成交資訊查詢表所載八十七年十一月十日、十一日、十三日、
    十六日、十七日、十八日、十九日等各營業日之成交仟股（即張數）分別為「十一
    」、「十四」、「三十六」、「二一三」、「八十五」、「五七二」、「一九、八
    七０」不等。而被告擔保系爭股票為二五０張（仟股），八十七年十一月十日、十
    一日、十三日等營業日成交量而言，無法成交，應屬正常，八十七年十一月十六日
    成交「二一三」張，即為原告處分被告擔保之「聯成食」股票，所餘三十七張股票
    於十九日處分成交，有公誠基隆分公司之融資賣出報告書在卷可按，原告因市場供
    需成交數量賣出被告股票，並無過失，被告抗辯顯不足採。
五、原告處分被告擔保股票後，扣除手續費、交易稅、融資利息後，所餘抵充融資本金
    ，被告計尚欠原告二、七四一、二八二元，從而原告依消費借貸法則請求被告給付
    原告所欠融資本金二、七四一、二八二元及如主文所示之約定利息，洵屬有據，應
    予准許。
六、據上論結，本件原告之訴為有理由，依民事訴訟法第三百八十五條第一項前段、第
    七十八條，判決如主文。
中      華      民      國      八十九    年      一      月    二十六    日
~B臺灣基隆地方法院民事庭
~B        法  官  林火炎
右為判決正本係照原本作成
對於本件判決如有不服，應於收受送達後廿日內向本院提出上訴書狀，上訴於台灣高等
法院，並按他造當事人之人數附具繕本。
中      華      民      國      八十九    年      一      月    二十九    日
~B        書記官  李垣杰


司法院資訊處製作；財團法人民間司法改革基金會備份。
